【裁判字號】    88,上更(二),344
【裁判日期】    890419
【裁判案由】    違反槍彈藥刀械管制條例
【裁判全文】
臺灣高等法院高雄分院刑事判決                八十八年度上更(二)字第三四四號
    上  訴  人  乙○○
    即  被  告
    選任辯護人  李衍志
右上訴人因違反槍砲彈藥刀械管制條例案件，不服臺灣高雄地方法院八十四年度訴字
第一二八二號中華民國八十四年七月二十五日第一審判決（起訴案號：臺灣高雄地方
法院檢察署八十四年度偵字第一０六四號），提起上訴，經判決後，由最高法院第二
次發回更審，本院判決如左：
      主      文
原判決撤銷。
乙○○無罪。
      理      由
一、甲訴意旨略以：被告乙○○於民國八十年三月至四月間，因得知黃惠美（另案起
    訴）與吳福山之妻吳李金蓮有債務糾紛，乃與陳述文（另由原審併案審理）及綽
    號「豬腳」者等人，基於共同之犯意，向黃惠美表示其等可代為討債，黃惠美即
    交予綽號「阿義」之被告乙○○如附表所列之支票，委託其等代向吳李金蓮討債
    ，被告乙○○取得該支票後，於八十二年四月二十日凌晨，夥同陳述文及另一不
    詳姓名之男子，共乘ＢＭＷ廠牌自用小客車，至高雄市○○區○○街四號吳福山
    住處，趁吳福山返家之際，由其二人下車各持烏茲衝鋒槍及手槍抵住吳福山，脅
    迫吳福山坐上其等所駛自用小客車，非法剝奪人之行動自由，加上手銬押往高雄
    市鼓山區○○○路四三七號後側空屋，並共同意圖為自己不法之所有，向吳福山
    出示其妻吳李金蓮簽發如附表所列之支票，脅迫吳福山應代其妻吳李金蓮清償票
    款，吳福山因心生畏懼，乃答應於八十二年四月二十三日十三時許，在高雄市○
    ○○路一六九八號先清償現金新台幣（下同）四百十八萬元，另餘額一千五百萬
    元則以每二十日簽發支票一紙清償，始獲釋返家，嗣至同年四月二十三日吳福山
    因故並未依其承諾付款，被告乙○○等人取款未果，又以電話向吳福山恫稱：「
    不要耍心機」，揚言三天後到同一地點付款，其等為達取款之目的，於八十二年
    四月二十六日凌晨四時三十分許，持槍射擊吳福山前揭住處大門恫嚇，吳福山不
    得已，乃依命於二十六日交付現款二百萬元之支票共十五紙與前來取款之孫敏雄
    （另案起訴），迨八十二年六月二十日始報警查獲，因認被告乙○○涉有舊槍
    彈藥刀械管制條例第七條第四款、第十一條第三項、刑法第三百零二條第一項、
    第三百四十六條第一項之罪嫌云云。
二、本件甲訴人認上訴人即被告乙○○涉有前揭犯行，無非以被害人吳福山之指述及
    指認乙○○之口卡無訛，另証人孫敏雄於偵查中亦供承係受「國村」者之託前去
    取款等情不諱，為其主要論據。惟訊據上訴人即被告乙○○始終堅決否認有右揭
    犯行，辯稱：我並不認識陳述文，侯東榮、孫敏雄、黃惠美、吳福山等人，亦未
    代黃惠美向吳福山討債，前揭犯行我既不知情亦未參與，我以前所使用之呼叫器
    係謝素真所交付之000000000號而非000000000號等語。
三、按犯罪事實應依証據認定之，無証據不得推定其犯罪事實，刑事訴訟法第一百五
    十四條定有明文；而事實之認定，應憑証據，如未能發現相當証據，或証據不足
    以証明，自不能以推測或擬制之方法，以為裁判基礎，最高法院四十年台上字第
    八六號著有判例；又被害人所述被害情形，如無瑕疵可指，而就其他方面調查，
    又與事實相符，其供述固未始不足據為判決之基礎，惟其証據本身尚有瑕疵，則
    在此瑕疵未予究明以前，遽採為有罪之根據，仍難謂為適法（最高法院七十年台
    上字第三八一號判決參照）；經查：
（一）被害人吳福山於另案原審調查時固供稱：綽號「阿義」者，我只認得其人，不
      知其姓名．．我認為乙○○口卡背面之相片，有六分像綽號「阿義」之男子．
      ．我記得他留平頭，胸前及上臂又刺青等語（見原審八十三年度訴字第一六八
      七號（一）影印卷第七四頁），嗣又於原審供稱：當時我與「阿義」者（在高
      雄市○○○路四三七號後側空屋內）談了三、四個小時，所以我記得很清楚，
      等語（見同上卷（二）影印卷第一七九頁），則被害人吳福山對於綽號「阿義
      」者胸前及上臂留有刺青之印象，應非常深刻，而不致有記錯之情事，然被告
      乙○○經本院於前審調查及審理時命其當庭脫衣勘驗結果，胸前及上臂均無刺
      青，此有本院上訴審調查及審判筆錄在卷足憑，從而被害人吳福山所指綽號「
      阿義」者是否確係上訴人乙○○，已非無疑。且被害人吳福山於八十三年訴字
      第一六八七號恐嚇取財等案件八十三年六月二十二日訊問時，經提示包括被告
      乙○○口卡片影本三份，並未能指認被告係犯案人，反而指稱其中之五十三年
      一月十日出生，身分證號碼Ｚ000000000號之另一同名之乙○○口卡
      片之照片稱有六分像，其後於該案八十三年十二月二十九日訊問時對被告乙○
○之口卡片又再次指認是綽號阿義之人。直至本院前審依據證人孫敏雄於原審
      及本院證稱：「我不認識乙○○，我所認識的是劉武化，他以前因殺人案件在
      台中監獄執行，我和他同監獄，出監後他與我聯絡，有說以後叫他國ㄘㄨㄣ（
      以閩南語發音），以前我叫他阿化，他為何改名，我不知道」等語，調出劉武
      化之前科紀錄，證實劉武化確因殺人未遂案件，原羈押於台灣台中監獄，自七
      十三年七月二十六日起在台灣綠島監獄執行，嗣經減刑於七十七年七月十三日
      執行完畢（有台灣花蓮地方法院檢察處檢察官七七年執減更字第三八八號執行
      減刑指揮書附卷足憑），與證人孫敏雄於本院前審所供：「我在台中監獄服刑
      中認識國村之人」相合（見本院上訴卷第八十七頁）。本院前審依劉武化之年
      籍住址，再函台中市警察局調取劉武化之口卡照片，經傳訊前未曾出庭指認被
      告乙○○本人之被害人吳福山，先行指認劉武化之口卡，竟又稱口卡上之人即
      係綽號阿義，聽別人叫他國ㄘㄨㄣ者，其可以肯定。並稱其於警訊中只指認過
      劉武化之口卡，不知何以會變成被告乙○○云云，參酌卷附乙○○之口卡片與
      劉武化之口卡片二人相貌相似及警訊卷內未曾有劉武化口卡片供指認之事實，
      顯然被害人吳福山將劉武化與乙○○之口卡片混淆誤認。迨本院命其當庭指認
      被告乙○○本人，吳福山始堅稱從未見過被告，也不認識他，口卡上之相片很
      像，但見到本人才知不同，乙○○比較高，而犯案之劉武化是矮瘦型，二人身
      材有差異等語。
（二）証人孫敏雄於另恐嚇取財案偵訊時雖自承：是朋友叫「國村」的叫我去拿錢的
      ，我向吳福山拿到現金及支票後，即於本市○○路與自強路口王牌咖啡廳內將
      現金及支票交予「國村」之友人云云，旋於偵訊中又供述：「國村」者曾與我
      一同在台中監獄執行等語（見八十二年度偵字第二二七０五號影印卷第十六頁
      背面）。於原審訊問時供稱：「國村」本名叫劉武化，住在台中．．等語（見
      八十三年度訴字第一六八七號（二）影印卷第一六六頁），且指認乙○○之口
      卡並非其所稱之「國村」者無訛（見第一六八七號（一）影印卷第六六頁）。
      又被告乙○○未曾在台中監獄執行過，有台灣台中監獄八十六年五月二十九日
      回函及被告乙○○之前科紀錄表附卷可稽，足證與孫敏雄同在台中監獄執行之
      「國村」並非被告，而係其後改名「國ㄘㄨㄣ」之劉武化，及被害人吳福山所
      稱「我聽別人叫他國ㄘㄨㄣ，姓什麼我不知道」之劉武化。即證人陳述文於本
      院前審調查時亦證稱：「（在原審）是與孫敏雄一起出庭，有講認識一綽號乙
      ○○者，但是（姓名）是聽孫敏雄講的，庭上被告乙○○，我並不認識」等語
      ，與證人孫敏雄於本院前審調查時稱「我不認識被告乙○○，上次所講並非庭
      上之乙○○，那「國村」是叫劉武化，不知他去那裏，上回是庭上強調乙○○
      」等詞對照以觀，證人陳述文、孫敏雄因劉武化改名為國ㄘㄨㄣ，渠等在未當
      庭見到被告乙○○之前，誤「乙○○」即係劉武化應訊，張冠李戴之詞難免。
      況證人陳述文於第一六八七號一審中曾證稱「乙○○要我調現，是前台東監獄
      服刑中認識」等語，然查被告乙○○係於民國七十九年四月十六日入台東監獄
      執行，至八十年四月十六日交職訓總隊接續執行，而陳述文係其後於八十年十
      月十七日始入監至八十年十二月二日期滿釋放，有台灣台東監獄東監總決字第
      四○六號簡便行文表一份附卷可憑（本院上更一卷第八十六頁），二人並未同
      時在台灣台東監獄服刑，如何於獄中認識﹖（至該簡便行文表另稱二人確曾同
      時在監執行，因被告於八十年四月十六日已移交東成職訓總隊接續執行，顯非
      指同時在台灣台東監獄執行）益見證人孫敏雄、陳述文前所指稱綽號國ㄘㄨㄣ
      （村或春）之男子即係住在台中，年約三十餘歲（與被告乙○○同）之劉武化
      無疑。
（三）雖証人孫敏雄於警訊中供述綽號「國春」要其去向吳福山拿錢及支票，該「國
      春」者所留呼叫器是000000000號（見八十二年度偵字第二二七０五
      號卷第五八頁背面、第五十九頁背面）。另證人謝素真於八十三年十月二十日
      台灣台中地方法院訊問時證稱：「（你於八十二年間曾經使用張月嬌（名義）
      申請000000000號呼叫器﹖）呼叫器是我申請的」、「（何時開始申
      請﹖）大約在八十二年申請」、「（有無將呼叫器借給乙○○使用過﹖）有借
      給乙○○使用過，在一年多前，他到我家裏來，看到呼叫器，說女孩子用這個
      做什麼，借我用一下，他就拿走後，就找不到他人」，觀其前後語意，法官並
      未指明借給乙○○之呼叫器是否000000000號，則證人謝素真其後證
      稱其借給乙○○之呼叫器係指000000000號，並非00000000
      0號自無先後歧異之處。且證人謝素真復於本院前審證稱：我開五金行，通運
      甲司、ＫＴＶ等甲司，我會申請呼叫器給員工使用，我們約有一、二百支。0
      00000000號是我的呼叫器，000000000號是給員工用的。：
      ：我可以確定上訴人未借過000000000號之呼叫器，該呼叫器是交給
      中港鮮魚行員工使用，但被告是在餘慶行交通甲司工作，不同的單位，被告不
      可能使用000000000號。：：我們的呼叫器有被盜拷過：：」等語，
      並經其員工即證人何仁安於本院前審結證其使用000000000號呼叫器
      屬實（見本院上訴卷第七十、第八七頁），足證被告所辯其未曾持有0000
      00000號呼叫器云云可資採信。況呼叫器自交通部電信局七十九年起開放
      用戶自備呼叫器之數字顯示型無線電叫人服務後，燒碼工作由販售者直接負責
      ，盜拷者即藉機盜拷圖利等情，已據中華電信股份有限甲司長途及行動通信分
      甲司八十六年五月九日長動字第八六０八七００一五八號函述明確。從而，證
      人孫敏雄、陳述文供稱綽號「國村」之男子所留之呼叫器號碼為000000
      000號非不可能自盜拷取得，然被告並未持有過該支呼叫器已如前述，自難
      以此為被告不利之證明。
（四）綜上所述，被告乙○○前述所辯堪以採信，此外查無其他積極證據，足以證明
      被告有甲訴意旨所指之犯行，應屬不能證明其犯罪。
四、原審疏未詳查，遽為被告乙○○科刑之判決，尚有未合，被告乙○○告上訴意旨
    否認犯罪，指摘原判決不當，為有理由，應由本院將原判決予以撤銷改判，另為
    被告乙○○無罪之諭知。
據上論結，應依刑事訴訟法第三百六十九條第一項前段、第三百六十四條、第三百零
一條第一項判決如主文。
本案經檢察官林炳雄到庭執行職務。
中      華      民      國    八十九    年      四      月     十九     日
                              臺灣高等法院高雄分院刑事第七庭
                                  審判長法官  王光照
                                        法官  黃仁松
                                        法官  黃憲文
右正本證明與原本無異。
如不服本判決，應於判決送達後十日內向本院提出上訴狀，其未述理由者並應於提
出上訴狀後十日內向本院補提理由書（應附繕本)。
                                      書記官  黃全忠
中    華    民    國     八十九     年       四       月     二十一     日
                                                                        Ｆ


司法院資訊處製作；財團法人民間司法改革基金會備份。
